臺灣臺北地方法院民事判決　　　　　　　 94年度訴字第818號
原　　　告　丁○○
　　　　　　乙○○
上二人共同
訴訟代理人　傅國光律師
複　代理人　陳達成律師
被　　　告　丙○○
訴訟代理人　戊○○
　　　　　　甲○○
　　　　　　蕭元亮律師
上列當事人間請求返還共有不動產登記等事件，本院於民國96年
8月2日辯論終結，判決如下：
    主      文
原告之訴駁回。
訴訟費用由原告負擔。
    事實及理由
一、原告主張如下：
（一）原告丁○○係原告乙○○之長男，前曾於民國76年間與訴
      外人即原告之長女張瑛瑛三人共同投資購買坐落臺北市○
      ○區○○段一小段218地號土地及其上門牌號碼臺北市○
      ○區○○街19巷12號3樓之5、之6套房式之預售屋兩棟（
      下稱系爭房地），於系爭房屋建造完成前張瑛瑛將其應有
      部分轉讓予被告即原告之次女，系爭房屋完工交屋時，兩
      造同意以被告之名義單獨登記為所有權人，以簡化登記手
      續，便於隨時出賣，兩造僅於系爭房地所有權狀背面，以
      文字記載各有系爭房地1/3之所有權並簽名蓋章。兩造同
      意將系爭房屋出租，自82年起，出租所得租金新臺幣（下
      同）每月3萬元，由兩造三人均分。詎被告自85年7月間起
      ，未再將所收取之租金分配予原告二人，迭經催討無效。
      被告復稱系爭房地既登記於伊名下，即屬伊所有，欲排除
      原告之權利，獨占系爭房地之所有權與租金收益。經原告
      聲請調解無效。爰依民法第767條、第179條之規定，提起
      本訴等語。
（二）就被告答辯之陳述：
    (1)就系爭房屋之出租，兩造未成立隱名合夥契約，而係成立
      委任契約。
    (2)原告未違反誠信原則：被告辯稱伊與原告丁○○曾於臺北
      市○○區○○路咖啡店達成協議，該協議內容並經原告乙
      ○○於電話中承認云云。惟原告乙○○曾於85年間與被告
      合夥投資股市，兩造應於86年間結算，被告迄未結算清楚
      ，原告乙○○要求於本案調解程序中結算，未結算前，不
      願和解，非原告有違反誠信原則。
    (3)時效抗辯部分：兩造就系爭房屋之出租管理成立委任契約
      。原告請求被告應交付之租金時效為15年，原告於85年7
      月1日請求，未逾消滅時效。
    (4)抵銷部分：自78年6月1日至85年12月13日之房租收入，被
      告已於92年間結算清楚，兩造每人各得161,273元。被告
      所提出之水、電、管理費等支出憑證，不能證明為被告所
      支出。被告辯稱原告丁○○應返還其投資購買基隆市○○
      ○路之房屋款106萬元云云。惟深澳坑路之房屋，其價金
      已由被告與原告乙○○付清，與原告丁○○並無關聯。被
      告另辯稱原告丁○○應返還其投資越南之資金美金5,460
      元云云。惟原告丁○○僅向其報告投資越南之機會，並未
      收取美金5,460元，被告應證明。被告復辯稱原告乙○○
      有侵占被繼承人張欲明之遺產528萬多元，原告二人擅將
      共同繼承之遺產出租予他人，所得租金1,156萬多元亦未
      分配予被告，被告就受侵害之分配額主張抵銷云云。惟被
      告與訴外人張家斌對原告所提出之刑事告訴及另案民事訴
      訟均遭駁回確定。
（三）聲明：被告應將坐落臺北市○○區○○段一小段218地號
      ，面積354平方公尺，應有部分382/10000之土地，及其上
      5483建號，總面積20.91平方公尺之鋼筋混凝土造建物即
      門牌號碼臺北市○○區○○街19巷12號3樓之5之房屋、其
      上5482建號，總面積23.21平方公尺之鋼筋混凝土造建物
      即門牌號碼臺北市○○區○○街19巷12號3樓之6之房屋，
      所有權應有部分1/3移轉登記予原告丁○○、將1/3移轉登
      記予原告乙○○。被告應給付原告自85年7月1日起至上開
      不動產應有部分移轉登記完成止，每月各1萬元。
二、被告辯稱如下：
（一）本件投資屬隱名合夥，兩造未合意終止合夥，原告亦未聲
      明退夥，不得請求分析合夥財產：本件係兩造共同投資購
      買系爭房地，並用以出租收取租金，由被告為系爭房地之
      所有權人，兩造間成立隱名合夥。兩造未合意終止合夥，
      原告復未聲明退夥，自不得請求分析合夥財產。
（二）就出租系爭房屋所得租金，被告主張時效抗辯：原告基於
      委任關係委任被告處理系爭房地出租事宜，就出租所得租
      金，每月由承租人交付被告後，再轉交原告，屬每月應為
      給付之定期給付債權，受民法第126條之限制。自85年7月
      1日起，被告管理系爭房地所收取之租金為1,110,200元，
      支出費用則為352,531元，則應給付原告每人各252,556元
      【（1,110,200-352,531）/3＝252,556】；自被告主張時
      效抗辯起之89年1月起算，被告之租金收入為621,700元，
      支出費用則為151,246元，則應給付原告每人各156,818元
      【（621,700-151,246）/3＝156,818】。
（三）被告之出租行為有法律上原因：原告委任被告管理系爭房
      屋並收取租金，被告並定期報告及交付原告租金，則被告
      之出租經原告同意。
（四）就被告應交付之租金債權，被告主張抵銷：
    (1)被告應交付原告之租金債權：兩造結算至92年6月之未分
      配利益為483,820元。自92年7月1日至96年3月30日之租金
      收入為481,000元，費用支出為111,534元，則未分配利益
      為369,466元。故全部未分配利益為853,286元，則被告應
      給付原告每人各284,428元。
    (2)被告得主張抵銷之主動債權：
      對原告丁○○部分：被告於83年底以借款方式投資原告
        丁○○所有之基隆深澳坑路之房屋，金額106萬元，復
        借款予原告丁○○美金5,460元，由伊購買越南投資之
        房屋，上開借款行為，已於結算至92年6月止之文書中
        經兩造確認。原告丁○○迄未返還借款，被告亦於92年
        6月請求原告丁○○返還借款。依起訴時一美元兌換新
        臺幣31元之匯率，則原告丁○○應返還被告1,229,260
        元。
      對原告乙○○部分：被告與原告及其他兄弟姊妹張瑛瑛
        、張芬芬及張家斌均同為被繼承人張欲明之繼承人，則
        被告對遺產有1/6之應繼分。惟原告乙○○於繼承開始
        前，未經張欲明之同意，將張欲明於台北國際商業銀行
        之定存辦理解約，並將解約後之款項5,281,805元存入
        乙○○指定之該銀行帳戶中（帳號：台北國際商業銀行
        士東分行第0000000000000號，被證5），予以侵占。
      對原告二人部分：
        原告未取得全體繼承人之同意，將張欲明之遺產：
        (甲)坐落臺北市○○路○段69巷12號1樓之房屋：
          原告乙○○將張欲明生前收取之86年10月20日及86年
          11月20日租金共8萬4,800元，予以侵占。原告丁○○
          自86年12月21日至89年12月20日止，將系爭房屋出租
          予訴外人王敏彥，原告乙○○則自89年12月21日起至
          95年12月20日止，續租予王敏彥。迄至94年4月20日
          止，原告乙○○收取租金2,170,800元，原告丁○○
          收取租金144萬元。
        (乙)坐落臺北市○○路○段69巷12號2至4樓之房屋：
          原告乙○○將張欲明與訴外人林玉女間之房屋租金，
          自86年10月1日起至87年3月31日止之租金，收取後侵
          占。原告乙○○自87年4月1日至89年3月31日止，續
          出租予林玉女。原告丁○○自89年4月1日至90年3 月
          31日止，出租予林玉女。迄今原告乙○○收取租金
          2,292,000，原告丁○○收取916,800元。
        (丙)坐落臺北市○○路89巷16弄18號1樓房屋：乙○○自
          86年10月2日至89年9月30日將系爭房屋出租予訴外人
          陳麗，共收取租金4,798,260元。
        出租他人收取租金，在遺產分割後亦未將該部分之收益
        分予被告，致被告受有相當於該收益1/6之損害，被告
        對原告取得不當得利債權。則原告乙○○受有不當得利
        利益2,423,811元，原告丁○○受有不當得利利益392,8
        00元。
      原告自86年10月1日起未經被告之同意，將張欲明之部
        分不動產遺產出租予他人，至今原告丁○○利用遺產收
        益之租金共計3,682,400元，被告依法應分取717,333元
        ，惟原告丁○○並未交付被告；原告乙○○則利用遺產
        收益之租金共計7,881,060元，被告依法應分取1,313,
        150元，惟原告乙○○並未交付被告。則被告對原告尚
        有不當得利之債權，被告以此主張抵銷。
（六）聲明：原告之訴駁回。
三、不爭執事項：
（一）兩造共同投資系爭房地，並出租收取租金。
（二）就系爭房屋之出租管理，由被告收取，再轉交予原告。
（三）兩造就系爭房地，各有1/3之權利，並先登記於被告名下
      。
（四）兩造就系爭房地結算至92年6月30日止，尚有未分配利益4
      83,820元。
（五）兩造為被繼承人張欲明之繼承人，就張欲明之遺產，坐落
      臺北市○○路○段69巷12號1樓之房屋、臺北市○○路○段
      69巷12號2至4樓之房屋、臺北市○○路89巷16弄18號1樓
      之房屋，成立公同共有。
四、本件原告起訴主張兩造就系爭房屋各有1/3應有部分，原告
    並委任被告管理及收取租金，然被告自85年7月起未將所收
    租金分配原告，經原告屢次催告均未予置理，並揚言系爭房
    屋登記其名下，即為其所有云云，意排除原告之權利，獨占
    所有權及租金利益等語。被告固承認系爭房屋為兩造共有，
    各有1/3權利而登記於被告名下，惟以前揭情詞置辯。茲就
    兩造爭執分如下：
（一）按所有人對於無權占有或侵奪其所有物者，得請求返還之
      。對於妨害其所有權者，得請求除去之。有妨害其所有權
      之虞者，得請求防止之，民法第767條。是請求返還所有
      物者，須以他人無權占有或侵奪其所有物為前提。復按合
      夥為二人以上互約出資，以經營共同事業，而分受其營業
      所生之利益及分擔其所生損失之契約。又各合夥人之出資
      及其他合夥財產，為合夥人全體之公同共有。合夥人於合
      夥清算前，不得請求合夥財產之分析。民法第668條、第
      682條第1項定有明文。系爭房屋以被告名義登記，兩造固
      不爭執原告丁○○、乙○○及被告就系爭房屋實際各有
      1/3權利，然查，原告起訴時亦稱渠等與張瑛瑛共同投資
      購買系爭房屋，嗣後張瑛瑛將其權利轉讓被告，房屋建造
      完成後，原告同意以被告名義登記，嗣後因轉售不順利，
      兩造同意將之出租增加收入，參諸前開規定，兩造間應有
      合夥之法律關係成立。而系爭房屋既為兩造合夥出資購買
      之財產，依前揭規定，即為合夥人全體公同共有。本件原
      告請求被告將系爭房屋移轉登記予原告應有部分各1/3，
      即屬分析合夥財產，本件兩造間之合夥，既未見原告聲明
      退夥，亦未有合夥解散清算之情形，則原告所為請求於法
      即有未合。況且兩造均同意將系爭房屋登記於被告名下，
      並由被告將之出租，而分配租金之利益，足見兩造之合夥
      已同意由被告執行合夥業務，系爭房屋登記於被告名下，
      顯非無權占有，則原告依民法第767條之規定，請求被告
      將合夥財產之系爭房屋各移轉登記應有部分1/3予各原告
      ，即非正當。至原告被告依切結書願將系爭房屋所有權移
      轉登記予原告，被告業已認諾云云。然按民事訴訟法第
      384 條所謂為訴訟標的之認諾，乃指被告對于原告依訴之
      聲明所為關于某法律關係之請求，向法院為承認者而言，
      其承認須於言詞辯論時為之，始生訴訟法上認諾之效力（
      最高法院44年臺上字第843號判例意旨參照）。查，原告
      所謂之「切結書」，實為被告所提出之協議書，內容略為
      ：「…甲方（即被告）同意將北市○○街19巷12號之5登
      記於乙、丙方（即原告）名下，丙方同意補10萬元予甲方
      （於過戶時付清），而甲方不再追究基隆房屋及越南土地
      所持分的權利。中華民國92年7月22日」。惟該協議係因
      兩造在92年度北調字第141號事件中協議時所擬，嗣因原
      告乙○○又反悔不簽立，致調解不成立。被告提出該協議
      書以明被告非無誠意解決，請求本院為渠等再為調解而提
      出。是該協議書之內容既為原告所不同意，原告自難據此
      為請求被告之依據，況且被告自始至終未曾表示無條件將
      系爭房屋移轉登記予原告，僅表示願意與原告商談和解條
      件，然多次和解均因原告乙○○反對致和解不成，依上開
      判例意旨，自不能認為被告有為認諾，是原告上開所陳，
      洵無足取。
（二）再無法律上之原因而受利益，致他人受損害者，應返還其
      利益。雖有法律上之原因，而其後已不存在者，亦同。民
      法第179條定有明文。是請求被告返還不當得利，自以被
      告無法律上原因而受有利益為前提。本件依上所述，被告
      為合夥事業之執行人，其將系爭房屋出租，並收取租金，
      為合夥事業業務之執行，其收取租金係有法律上之原因。
      原告欲分配其利益，自得依渠等與被告間合夥契約之約定
      為之，或依民法第676條規定（合夥之決算及分配利益，
      除契約另有訂定外，應於每屆事務年度終為之），於年度
      終為之，兩造間合夥之法律關係，既未見原告聲明退夥，
      亦未有合夥解散清算後，而被告仍繼續出租系爭房屋收取
      租金利益之情形，則原告依民法第179條不當得利之法律
      關係，請求被告返還不當得利，於法即有未合，應予駁回
      。至被告所為抵銷、時效消滅等部分抗辯，因原告之訴已
      駁回，本院就此部分自毋庸予以論述，附此敘明。
五、綜上，原告依據物上請求權及不當得利請求權提起本訴，請
    求被告將系爭房屋所有權移轉予原告應有部分各1/3，被告
    並應各給付原告自85年7月1日起至上開不動產應有部分移轉
    登記完成止，每月各1萬元，為無理由，應予駁回。
六、本件事證已臻明確，兩造其餘主張陳述及所提之證據，經審
    酌後於本件判決結果無影響，爰不逐一論述，末此敘明。
七、綜上所論，原告之訴為無理由，依民事訴訟法第78條、第85
    條第1項，判決如主文。
中　　華　　民　　國　　96　　年　　8 　　月　　23　　日
                      民事第二庭  法  官  蔡政哲
上為正本係照原本作成
如對本判決不服，應於送達後20日內，向本院提出上訴狀
中　　華　　民　　國　　96　　年　　8 　　月　　23　　日
                                  書記官  曾靖雯
